【裁判字號】    91,重上更(三),220
【裁判日期】    920710
【裁判案由】    貪污治罪條例
【裁判全文】
臺灣高等法院臺中分院刑事判決              九十一年度重上更(三)字第二二號
    上  訴  人
    即  被  告  戊○○
    選任辯護人  林春榮
右上訴人因貪污案件，不服臺灣臺中地方法院八十六年度訴字第一二０七號，中華民
國八十七年六月三十日第一審判決（起訴案號：臺灣臺中地方法院檢察署八十五年度
偵字第一八九八九號），提起上訴，於判決後，經最高法院第三次發回更審，本院判
決如左：
    主      文
原判決關於戊○○部分撤銷。
戊○○免訴。
    理      由
一、公訴意旨略以：上訴人即被告（下稱被告）戊○○係財政部臺灣省中區國稅局（
    以下簡稱中區國稅局）審查三科查緝二股（又稱第四股）稅務員，負責逃漏稅案
    件之查核，即對於分派查核之逃漏稅案件，負責研析是否有具體逃漏稅之事證，
    檢舉內容是否明確，如果事證具體、明確，即要填寫「調查案件案情分析表」呈
    科長核示繼續深入調查，並可以公文或通知或電話聯絡原檢舉人就檢舉內容作更
    明確之瞭解或補強資料，如檢舉內容空洞，亦應聯絡原檢舉人詢問是否可另覓時
    、地進行訪談調查或請提供更明確之資料，再作進一步之調查，如調查確有逃漏
    稅捐，即應簽請補徵稅捐及課處罰鍰，如調查結果，並無逃漏稅情事時，亦應說
    明調查結果，查無逃漏稅情事簽請結案，為依據法令從事公務之人員。而乙○○
    （業經判決無罪確定）係林新田（已死亡）之子，丁○○（亦經判決無罪確定）
    係乙○○之妻，林新田之媳婦，民國七十八年四月間，林新田所有坐落臺中縣大
    里市四八三、四八三之五、四八四之五等地號土地，被臺中縣政府徵收作為「文
    三」預定地，乙○○代理林新田領取臺中縣政府發給之徵收補償費新台幣（下同
    ）四千三百三十四萬元，將之存入其設於大里市農會之二二一─三四六六０號活
    期儲蓄存款帳戶內。八十二年十月十日，林新田再委託乙○○將其所有坐落臺中
    縣大里市○○段四八三─三、四八三─四等地號之土地出售與林錢麗慧、顏月娥
    、黃孔素珠等，林錢麗慧、顏月娥、黃孔素珠等並簽發臺中市第六信用合作社票
    號ＢＡ─Ｃ0000000、0000000、0000000號等三張，面額
    共計七千六百餘萬元支票付款，乙○○均將之存入其設於大里市農會之帳戶，形
    式上雖為代管性質，但實際上林新田並未要求返還，核與林新田贈與財產無異，
    而應依法繳納贈與稅，但乙○○並未依法繳納，經甲○○於八十三年五月間，向
    中區國稅局檢舉，中區國稅局受理後，指派戊○○負責審查，戊○○於同年月十
    八日以「因涉案金額大，且須查核其資金來源及流向，本案擬請查緝一股列案派
    查」，簽請查緝二股股長廖英毅核示，廖英毅批「會第三股」，經第三股即查緝
    一股稅務員賴秋葵及股長蔡啟明會簽「‧‧‧請惠予先蒐集資料後研判確有涉嫌
    逃漏稅事宜後，再會本股分案派查」，經科長林治雄批示「先依三股研簽案情研
    析後再議」後交由戊○○辦理，戊○○乃以雙掛號通知甲○○於同年月三十日至
    中區國稅局審三科第四股說明，戊○○製作談話筆錄，但僅記載要求甲○○提供
    與案情相關證據資料而已，並未登載甲○○檢舉之事項，嗣甲○○因見久未查覆
    ，遂打電話向戊○○查詢，戊○○雖表示其會依法定程序查處，但因戊○○之妻
    黃採緞經營髮廊，丁○○前往該髮廊洗頭髮而認識，並於聊天中得知戊○○是中
    區國稅局之稅務員，故丁○○於本漏稅案被檢舉後收受中區國稅局之通知時，知
    是戊○○承辦，即於八十三年六月下旬某日，藉機前往黃採緞經營之髮廊洗頭時
    ，私下向戊○○請教本漏稅案之規避課徵贈與稅及課處罰鍰之方法，戊○○明知
    其被派查核本漏稅案，應迴避丁○○之詢問，且明知遺產及贈與稅法第四條規定
    人民將財產（指動產、不動產及其他一切有財產價值之權利）無償給與他人，經
    他人允受而生效力之行為，即為贈與，乙○○取得土地徵收補償費及出售土地之
    價款，逕行存入其帳戶，林新田又未要求返還，即為接受贈與，林新田未依遺產
    及贈與稅法第二十四條第一項規定於超過免稅額（八十三年十二月卅一日以前為
    四十五萬元，八十四年一月一日以後為一百萬元）之贈與行為發生後三十日內，
    向主管稽徵機關依該法辦理贈與稅申報，應構成逃漏贈與稅，並於與丁○○交談
    中得知乙○○確逃漏贈與稅，應補繳贈與稅及課處罰鍰。詎戊○○竟基於與乙○○、丁○○共同圖利乙○○，使乙○○免於被補徵贈與稅及課處罰鍰之故意，告
    訴丁○○若要證明出售土地資金存於乙○○之帳戶，並非惡意逃漏贈與稅，需由
    林新田之子女共同出具一份「諒解書」以說明「售地及徵收土地補償費等款項，
    係因林新田當時病困，故暫交長子乙○○暫時保管」，並檢附臺灣臺中地方法院
    檢察署八十三年度偵字第三八六六號不起訴處分書及林新田之說明函，即可辦理
    ，丁○○因此得知虛偽補作諒解書、說明書及提出不起訴處分書，為免於被補徵
    贈與稅及課處罰鍰之方法。戊○○於丁○○向其查詢後，即未積極查處，並於甲○○查詢時，復向甲○○暗示要接受乙○○等之「諒解書」和解，並撤銷檢舉，
    但為甲○○所拒。戊○○因未積極調查，並等候丁○○補送諒解書、說明函及提
    出不起訴處分書，眼見至同年六月底仍無法簽結，乃先於同年六月廿九日提出第
    一次展期申請展期報告表，由股長廖英毅代為決行批示同意。丁○○經戊○○提
    示後，即與有犯意聯絡之乙○○共同製作一份內容為「具諒解書人乙○○、林中
    安、林金榮、林金妹、丙○○等五人為家長（林新田）土地被徵收及處理臺中縣
    大里市○○段四八三、四八四─五、四八二─二一０、四八二─二一三、四八三
    ─三、四八三─四等六筆土地之價款交由長子乙○○管理所滋生誤會一事，經家
    長之說明，係因當時病困，暫交保管，並無侵占之意思，彼此獲致諒解，特立諒
    解書如上。立書人︰乙○○、林中安、林金榮、林金妹、丙○○。見證人︰林新
    田」之「諒解書」，及內容為「受文者財政部臺灣省中區國稅局審查三科，發文
    日期八十三年六月廿六日，附件不起訴處分書，主旨︰為本人林新田前所有臺中
    縣大里市○○段四八三號土地徵收款及出賣價款未贈與乙○○，如說明，請查照
    。說明︰一、依據貴局八十三年六月十五日中區國稅三字第八三０四三四五九號
    函辦理。二、本人所有臺中縣大里市○○段四八三、四八四之五、四八三之五號
    三筆土地，於民國七十八年八月間被政府徵收，另四八三之四、四八三之三、四
    八四之五、四八四之五七等四筆土地，於八十二年十月間出售，徵收補償費及出
    售價金迄今均由本人管理支配，絕無贈與乙○○之意思。三、本人就前項說明，
    絕對屬實，於臺灣臺中地方法院檢察署八十三年度偵字第三八六六號林金榮、丙○○告乙○○偽造文書、侵占案件中，本人亦曾出庭證實。告發人林金妹、丙○○告發意旨亦載明徵收補償費及出售價金為本人所有，而無贈與乙○○，有前揭
    不起訴處分書可稽。（不起訴處分書內告訴意旨所載土地地號及補償費、價金數
    額均有錯誤，併此敘明。）四、本調查案件，想必為林金妹、丙○○所檢舉，林
    金妹、丙○○因與乙○○不和，乃先向地檢署告發乙○○侵占本人徵收款及價款
    ，嗣經檢察官不起訴後，再歪曲事實，誣指徵收補償款等為本人贈與乙○○，企
    圖損害本人繳納贈與稅，其做法十分惡劣。本人至有澄明之必要。懇請貴局明鑑
    ，撤銷本案，以維權益，無任感禱。具函人︰林新田」之說明函，乙○○、丁○○夫妻二人並於八十三年七月十四日邀林金榮、林中安、丙○○等蓋章，林金榮
    、林中安未表示異議，即行蓋章，但丙○○認為與事實不符而不願蓋章，乙○○
    、丁○○夫妻二人乃一再央求，並承諾給林金妹、丙○○各五百萬元後，丙○○
    、林金妹方均同意蓋章（因林金妹之印章由丙○○保管，故由丙○○代蓋），乙○○、丁○○夫妻因而取得形式上由五位兄弟姐妹共同追認七十八年四月間所領
    之土地徵收補償費及出售土地所得價款存入乙○○之帳戶，係屬託管性質，並無
    侵占之意思之證明書，但戊○○慮及如此違法處理結果恐有後遺症，乃趁丁○○
    於八十三年七月間，再至其家請教時，表示如果本案處理完妥，乙○○間之關係
    ，應維持融洽，避免再生事端，並要其與丙○○協調，不要再檢舉，伊才好結案
    云云。丁○○並於八十三年七月三十日代理乙○○提出「諒解書」、林新田、乙○○父子之八十三年六月廿六日說明函及臺灣臺中地方法院檢察署八十三年度偵
    字第三八六六號不起訴處分書與戊○○，戊○○明知丁○○提出之諒解書、說明
    函均係其示意虛偽製作者，其依查核成規應向大里市農會調閱資料，而不調閱，
    係因如予調閱，事必查出乙○○逃漏贈與稅之事，為避免此項證據之發現，而故
    意不予調閱，即逕採乙○○、丁○○等提出之諒解書、說明函及不起訴處分書，
    以「本案經依所蒐集之資料及查證後，研判並未有檢舉人所稱之逃漏稅情事」為
    由，簽請結案，並層呈核示，惟該簽呈送至稽核張武田審核時，張武田認為仍有
    深入調查之必要，乃批示「擬依五月十八日簽，移請查緝一股分案派查，不可草
    率結案」，並經科長林治雄批示「如稽核所擬，移由查緝一股派查」。戊○○簽
    結未獲准後不久，丙○○打電話要求乙○○支付當初簽諒解書時，承諾給付其與
    林金妹之各五百萬元，丁○○於給付前（事實上終未給付），又再前往戊○○家
    找戊○○，戊○○告知伊對本漏稅案，已簽註意見，到稽核時有不同意見，無法
    通過，可能要換其他人承辦云云，而將其辦理本漏稅案之進度及結果告知丁○○
    。戊○○又因辦理之期限屆滿，只好再於同年八月六日提出第二次展期申請展期
    報告表，張武田因受公文辦理期限限制，如不同意展期，戊○○即將受處分，不
    得已只好同意展期，但該案實於同年八月八日已交由查緝一股稅務員陳德恩分案
    派查，陳德恩於接辦後，研析案情，對於戊○○所依據之「諒解書」及臺灣臺中
    地方法院檢察署不起訴處分書存疑，並擬定查核方向︰查明林新田領取之補償
    費確實金額，瞭解及查明其領取補償費後之資金流向，查明其出售土地後之
    資金流向，約談乙○○及林新田等人，經查核結果，發現上開補償費及出售土
    地價款均存入乙○○設於大里市農會之帳戶，依民法第八百零一條規定動產之受
    讓人占有動產，而受關於占有規定之保護者，縱讓與人無移轉所有權之權利，受
    讓人仍取得其所有權。財政部八十四年六月二十日台財稅第八四一六三０九四七
    號函亦指示納稅義務人以現金轉存其親屬名下，如經查明確實無償贈與，應依遺
    產及贈與稅法第四條規定核課贈與稅，並說明對於地主領取徵收補償費後，如查
    有轉存為直系血親之存款情事，應以遺產及贈與稅法第四條規定核課贈與稅。陳
    德恩查核結果，發現乙○○於八十三年七月間，將其右揭大里市農會之活期儲蓄
    存款中之三千二百餘萬元，分別轉存至曾祥吉、徐勝德、林讚陞、林彩逢、林正
    彬等之名下，並轉為定期存款，復以林中安所有之大里市○○段二九二號土地，
    於八十三年七月七日，向大里市農會設定抵押借款八十五萬元，並於八十三年七
    月四日，以林金榮所有之大里市○○段三一四之一０號土地，設定抵押權與臺中
    區中小企業銀行借款五百六十四萬元，藉以規避繳納贈與稅。林新田、乙○○父
    子違章漏稅屬實，乃於八十四年二月九日核定應補課乙○○贈與稅四千六百四十
    七萬三千零五十元，罰鍰四千六百四十七萬二千九百元，戊○○、乙○○、丁○○等因而均未能得逞，致共同圖利未遂云云。
二、按行為時之法律與裁判時之法律有變更者，依刑法第二條第一項規定雖採從新從
    輕主義，仍以適用裁判時之法律為原則；適用最有利於行為人之裁判前之法律即
    包括行為時法與中間時法為例外。故如犯罪構成要件因法律之修改已有變更，依
    修正後之法律，其適用之範圍較諸舊法有所限制時，必其行為同時符合修正後之
    法律所規定之犯罪構成要件，亦即行為人之行為，於修正前之法律及修正後之法
    ，均構成犯罪時，始有刑法第二條第一項規定為適用法律之比較；倘行為人之行
  為，於修正後之法律，因犯罪構成要件之變更，已無處罰規定時，則屬犯罪後之
    法律已廢止其刑罰，應依刑事訴訟法第三百零二條第四款規定，諭知免訴之判決
    。查貪污治罪條例第六條第一項第四款之圖利罪，已於九十年十一月七日修正公
    布，同年月九日生效，修正後條文為：「對於主管或監督之事務，明知違背法令
    ，直接或間接圖自己或其他私人不法利益，因而獲得利益者。」新法之犯罪構成
    要件，係規定以明知違背法令圖利，且因而獲取利益者為限，與舊法有異，則行
    為人之行為，必均符合「以明知違背法令圖利，且因而獲取利益者」之犯罪構成
    要件，始需依刑法第二條第一項規定為適用法律之比較，業經最高法院著有九十
    一年度台上字第三九二九號、九十一年度台上字第三九九六號判決意旨可資參照
    。
三、經查，本件依起訴書既認被告戊○○明知丁○○提出之諒解書、說明函均係其示
    意虛偽製作，仍逕予採認，並以「本案經依所蒐集之資料及查證後，研判並未有
    檢舉人所稱之逃漏稅情事」為由，簽請結案，以達到使乙○○免於被補徵贈與稅
    及課處罰鍰之目的。惟嗣於簽呈送至稽核張武田審核時，張武田認為仍有深入調
    查之必要，乃批示「擬依五月十八日簽，移請查緝一股分案派查，不可草率結案
    」，並經科長林治雄批示「如稽核所擬，移由查緝一股派查」，經陳德恩查核結
    果，發現乙○○違章漏稅屬實，乃於八十四年二月九日核定林新田贈與財產未依
    規定辦理贈與稅申報，逃漏贈與稅00000000元（徵收部份）、五四三０
    ０元（易地部份）、00000000元（賣地部份），應處罰鍰000000
    00元（徵收部份）、五四三００元（易地部份）、00000000元（賣地
    部份），合計三千八百三十四萬一千七百元，致不能得逞，有中區國稅局處分書
    影本三件在卷可憑（見原審卷第一四０頁反面、第一四五頁反面、第一四八頁反
    面），可見乙○○等人尚無獲取利益之情形，是此部分縱然有公訴意旨所指之圖
    利犯意，亦僅止於未遂階段，揆諸前揭說明，修正後貪污治罪條例第六條第一項
    第四款之圖利罪，既以既遂為處罰之對象，而不及於未遂，此部分尚難以圖利罪
    相繩。原審未及審酌貪污治罪條例之修正，遽為被告有罪之判決，自有未合。被
    告上訴指陳及此，自有理由，應由本院將原判決關於被告之部分撤銷，並對被告
    另為免訴判決之諭知。
據上論斷，應依第三百六十九條第一項前段、第三百六十四條、第三百零二條第四款
，判決如主文。
本案經檢察官己○○到庭執行職務。
中      華      民      國      九十二     年     七      月     十     日
                                臺灣高等法院臺中分院刑事第五庭
                                      審判長法  官  袁  從  楨
                                            法  官  姚  勳  昌
                                            法  官  郭  同  奇
右正本證明與原本無異。
如不服本判決應於收受送達後十日內向本院提出上訴書狀，其未敘述上訴之理由者並
得於提起上訴後十日內向本院補提理由書（均須按他造當事人之人數附繕本）。
                                            書記官  陳  玫  伶
中      華      民      國      九十二     年     七      月    十一    日
                                                                        Ｒ


司法院資訊處製作；財團法人民間司法改革基金會備份。
